臺灣屏東地方法院民事判決　　　　　　　100年度訴字第170號
原　　　告　林蘇美伸
訴訟代理人　楊雪貞律師
被　　　告　國泰世華商業銀行股份有限公司
法定代理人　汪國華
訴訟代理人　蔡杰祐
　　　　　　張昭輝
上列當事人間請求塗銷抵押權登記等事件，本院於民國100年11
月3日言詞辯論終結，判決如下：
    主  文
原告之訴駁回。
訴訟費用由原告負擔。
    事實及理由
壹、程序事項
    按確認法律關係之訴，非原告有即受確認判決之法律上利益
    者，不得提起之，民事訴訟法第247 條第1 項前段定有明文
    。而該條所謂即受確認判決之法律上利益，係指因法律關係
    之存否不明確，致原告在私法上之地位有受侵害之危險，而
    此項危險得以對於被告之確認判決除去之者而言（最高法院
    42年台上字第1031號判例意旨參照）。本件原告主張其為如
    附表所示不動產所有權人，而被告為如附表所示抵押權人，
    則該抵押權是否存在、所擔保之債權是否存在，攸關原告須
    否履行抵押人之義務，其在私法上之地位即有受侵害之危險
    ，而此項危險得以確認之訴予以除去，自有確認利益存在。
    故原告提起本件確認之訴以排除此項危險，於法有據。
貳、實體事項
一、原告起訴主張：
    原告固於民國81年2 月20日提供其所有如附表所示不動產（
    下稱系爭不動產），共同與訴外人林清宗、蘇明源向屏東市
    農會借款新臺幣（下同）1,500,000 元，而設定如附表所示
    最高限額1,800,000 元之抵押權（下稱系爭抵押權）。惟早
    在約92、93年時，因原負責繳納貸款本息之訴外人蘇明源無
    力繳納，原告即出面與被告協商清償本息以塗銷系爭抵押權
    ，協商成立後，原告即依協議按期共繳付本息長達5 年，並
    於96年間清償所有本息完畢；詎料因合併而受讓上開債權之
    被告，竟以訴外人蘇明源尚未清償其於85年4 月22日另行邀
    同訴外人王新文為連帶保證人，提供其他不動產為擔保品向
    屏東市農會所借得之2,800,000 元尚未清償完畢為由，向本
    院聲請拍賣系爭不動產，且拒絕塗銷系爭抵押權。然訴外人
    蘇明源該另筆借款，為原告所不知，甚且原告亦非該筆借款
    之債務人，或連帶保證人，更未提供系爭不動產做為擔保。
    從而，被告以訴外人蘇明源另筆向屏東市農會之抵押借款，
    向本院聲請裁定拍賣與該系爭抵押權所擔保之債務全不相干
    之系爭不動產，顯依法無據等語，爰請求確認系爭抵押權及
    該擔保債權均不存在及依民法第767 條第1 項前段規定，請
    求塗銷系爭抵押權登記，並聲明：(1)、確認被告對原告所有
    系爭不動產，於屏東地政事務所以屏登字第029550號收件，
    於91年3 月14日所設定之系爭抵押權及該抵押權所擔保之債
    權均不存在。(2)、被告應將前項抵押權登記予以塗銷。
二、被告則以：
(一)、訴外人蘇明源前於81年2 月22日邀同原告、訴外人林清宗為
    連帶保證人，並由原告提供系爭不動產設定系爭抵押權所擔
    保之借款債務，雖確於96年6 月26日清償完畢，然系爭抵押
    權所擔保範圍依設定契約書及其附件「其他約定事項」所載
    ，包括「債務人蘇明源、林蘇美伸、林清宗對抵押權人所負
    現在（包括過去所負現在尚未清償）、將來所負之借款、票
    據、保證等在設定最高限額範圍內之清償」，足證訴外人蘇
    明源於81年間所借款項1,500,000 元、及85年間所借款項2,
    800,000 元，在設定金額1,800,000 元範圍內，應均為系爭
    抵押權擔保效力所及。
(二)、又系爭抵押權設定契約書格式雖以印刷方式而成，惟此乃主
    管機關內政部地政司所規定之契約格式，且詳查其內容，「
    擔保權利總金額：本金最高限額新臺幣1,800,000 元」、「
    權利存續期間至81年2 月22日至111 年2 月22日計30年」、
    擔保之權利種類、金額、權利存續期間、其他登記事項、抵
    押權人、義務人兼債務人等…欄位或內容，係以手寫、或橡
    皮圖章完成，並非由被告預定用於同類契約而事前印製，與
    學說所稱之附合契約，或定型化契約有異，亦非民法第247
    條之1 定型化契約。再者，系爭抵押權設定契約其他約定事
    項第1 條所約定之抵押權擔保債權範圍，為抵押權設定契約
    依法必須記載事項，如不記載則擔保債權範圍將不明而無效
    ，豈能認該記載有加重當事人負擔且顯失公平？況且原告等
    人在系爭最高限額抵押權設定契約書上簽名、蓋章確認，其
    既已明知擔保債權種類及最高限額範圍，故顯無「為他方所
    不及知或無磋商變更之餘地者」之情形，難謂有何加重責任
    之情事。
(三)、且被告公司規定，最高限額抵押權擔保債權範圍，涉及抵押
    權應否塗銷爭議，應簽報總行法務單位核可，分公司人員不
    可能就系爭抵押權應否塗銷與原告達成協商或承諾等語置為
    抗辯，並聲明：原告之訴駁回。
三、兩造對於下列事項均不爭執，並有本院民事裁定、土地與建
    物登記謄本、財政局函、土地建築改良物抵押權設定契約書
    、他項權利移轉變更契約書、其他約定事項、他項權利證明
    書、本院債權憑證、擔保放款借據、增補契約、還款明細等
    在卷可憑（見本院卷第3 至第6 頁、第16至第30頁、第44至
    第46頁、第76至第80頁），並經本院依職權調閱本院100 年
    度司拍字第13號卷互核無訛，堪信為真實：
(一)、訴外人蘇明源於81年2 月20日，邀同原告、訴外人林清宗為
    連帶保證人，以共同擔保對屏東縣屏東市農會之1,500,000
    元借款，並以原告所有如附表所示系爭不動產，設定1,800,
    000 元之系爭抵押權予屏東農會，權利存續日期自81年2 月
    22日起至96年2 月22日止。嗣於89年9 月22日展期並由上開
    三人簽立擔保放款借據，再於91年6 月20日以增補契約延期
    清償，嗣於91年7 月9 日合意變更權利存續期限為至111 年
    2 月22日止。此筆借款於96年6 月26日清償完畢。
(二)、訴外人蘇明源又於85年4 月22日，邀同訴外人王新文共同擔
    保對屏東縣屏東市農會之2,800,000 元借款，以訴外人蘇明
    源所有之坐落屏東市○○段1357地號、278 建號之房地設定
    3,360,000 元之最高限額抵押權予屏東市農會。因逾期未還
    屢催無效，經被告聲請拍賣不動產，迄今訴外人蘇明源尚積
    欠本金2,254,901元及利息與違約金。
(三)、嗣屏東市農會於90年9 月14日讓與與世華聯合商業銀行股份
    有限公司，嗣後世華聯合商業銀行股份有限公司又於92年10
    月27日與國泰商業銀行股份有限公司合併，更名為國泰世華
    商業銀行股份有限公司即被告。
(四)、被告以訴外人蘇明源尚未清償其於85年4 月22日向屏東市農
    會所借得之2,800,000 元為由，聲請本院拍賣系爭不動產，
    經本院以100年度司拍字第13號裁定准予拍賣。
四、是本件訴訟兩造間主要之爭執點厥為：原告設定系爭抵押權
    予屏東市農會時，所約定之擔保債權範圍，是否尚包括訴外
    人蘇明源於85年4 月22日，邀同訴外人王新文共同擔保之2,
    800,000 元借款債權？系爭抵押權所擔保之債權是否因業已
    清償完畢而不存在？原告主張系爭抵押權所擔保之債權因業
    已清償完畢而不存在，請求塗銷系爭抵押權登記有無理由？
    茲分述如下：
(一)、系爭抵押權所擔保之債權範圍，確包括訴外人蘇明源於85年
    4 月22日，邀同訴外人王新文共同擔保之2,800,000 元借款
    債權：
  1.按稱最高限額抵押權者，謂債務人或第三人提供其不動產為
    擔保，就債權人對債務人一定範圍內之不特定債權，在最高
    限額內設定之抵押權。最高限額抵押權所擔保之債權，以由
    一定法律關係所生之債權或基於票據所生之權利為限，96年
    3 月28日增訂公布（並於公布後6 個月施行）之民法第881
    條之1 第1 、2 項定有明文。其立法意旨以：「實務上行之
    有年之最高限額抵押權，以抵押人與債權人間約定債權人對
    於債務人就現有或將來可能發生最高限額內之不特定債權，
    就抵押物賣得價金優先受償為其特徵，與供特定債權擔保之
    普通抵押權不同，是其要件宜予明定，俾利適用，爰增訂第
    一項規定。」可知最高限額抵押權與普通抵押權其擔保之債
    權並不相同，而上開條文增訂前，最高限額抵押權既已在實
    務上行之多年，已為實務所承認，是以本件固因民法第881
    條之1 第2 項規定未適用於民法物權編修正施行前所設定之
    最高限額抵押權（民法物權編施行法第17條規定參照），但
    仍應解為有上開最高限額抵押權擔保債權範圍之規定適用，
    合先敘明。
  2.再所謂最高限額之抵押契約，雖係指所有人提供抵押物，與
    債權人訂立在一定金額之限度內，擔保現在已發生及將來可
    能發生之債權之抵押權設定契約而言，是此種抵押權所擔保
    之債權，除訂約時已發生之債權外，即將來發生之債權，在
    約定限額之範圍內，亦為抵押權效力所及。亦即最高限額抵
    押權，係對於債權人一定範圍內之不特定債權，預定一最高
    限額，由債務人或第三人提供抵押物予以擔保之特殊抵押權
    。故最高限額抵押權所擔保債權必須為「一定範圍內」所發
    生之債權。準此以觀，最高限額抵押權不僅有其特定性，且
    最高限額抵押權係從屬於此一定範圍內之法律關係。最高限
    額抵押權所擔保者，即係此項法律關係所不斷發生之債權，
    該一定範圍之法律關係即為最高限額抵押權之基礎關係，最
    高法院90年台上字第1164號著有判決可供參照。又該抵押契
    約如定有存續期間者，訂立契約之目的，顯在擔保存續期間
    內所發生之債權，凡在存續期間所發生之債權，皆為抵押權
    效力所及，於存續期間屆滿前所發生之債權，債權人在約定
    限額範圍內，對於抵押物均享有抵押權，除債權人拋棄為其
    擔保之權利外，自無許抵押人於抵押權存續期間屆滿前，任
    意終止此種契約。縱令嗣後所擔保之債權並未發生，僅債權
    人不得就未發生之債權實行抵押權而已，非謂抵押人得於存
    續期間屆滿前終止契約而享有請求塗銷抵押權設定登記之權
    利（最高法院66年台上字第1097號判例意旨、99年度台上字
    第863號判決意旨參照）。
  3.復按抵押權所擔保之債權，其種類及範圍，屬於抵押權之內
    容，依法應經登記，始生物權之效力，但如因內容過於冗長
    ，登記簿所列各欄篇幅不能容納記載，可以附件記載，作為
    登記簿之一部分。因此關於最高限額抵押權所擔保之債權，
    雖未記載於土地登記簿，然於聲請登記時提出之最高限額抵
    押權設定契約書，有該項債權之記載者，此契約書既作為登
    記簿之附件，自為抵押權效力所及，最高法院84年度台上字
    第1967號判例、76年度第6 次民事庭會議決議意旨參照。本
    件訴外人蘇明源於81年2 月20日，邀同原告、訴外人林清宗
    為連帶保證人，共同擔保對屏東市農會之1,500,000 元借款
    ，以原告所有如附表所示系爭不動產，設定1,800,000 元之
    系爭最高限額抵押權予屏東市農會，原告列為「債務人兼義
    務人」，又當時訂立「土地建築改良物抵押權設定契約書」
    ，因約定擔保範圍及其他約款過於冗長，故以「其他約定事
    項」為附件，向地政機關辦理系爭抵押權設定登記，並經地
    政機關完成登記在案，該附件自屬系爭抵押權之內容之一；
    又依「其他約定事項」第1 條所載，關於系爭抵押權約定擔
    保之債權範圍，其約定包括「債務人、擔保物提供人、連帶
    保證人對抵押權人屏東市農會現在（包括過去所負現在尚未
    清償）將來所負之借款、票據、保證、損害賠償等以及其他
    一切債務，即在本抵押權設定契約書所定債權本金最高限額
    以內之清償及其利息、遲延利息、違約金、執行扣押權費用
    ，以及因債務不履行而發生之全部損害之賠償」（見本院卷
    第20至第22頁）；又系爭抵押權權利存續日期本為自81年2
    月22日起至96年2 月22日止，嗣於89年9 月22日展期並由原
    告、訴外人蘇明源、林清宗簽立擔保放款借據，再於91年6
    月20日以增補契約延期清償，並於91年7 月9 日合意變更權
    利存續期限為至111 年2 月22日止等情，為兩造所不爭執，
    並有他項權利證明書、土地與建物登記謄本、擔保放款借據
    、增補契約等附卷可稽（見本院卷第23至第27頁、第44至第
    45頁）。再系爭抵押權之債務人為原告，可知至系爭抵押權
    存續期間（即111 年2 月22日）確定前，原告對訴外人蘇明
    源對被告所負之借款、票據、保證、損害賠償債務而未清償
    者，均屬系爭最高限額抵押權之約定擔保範圍。
  4.按保證人因擔保他人間之債務而負清償責任，並非經濟之弱
    者，且未自保證契約獲取任何利益，如認保證契約有違民法
    保護保證人之任意規定，自可不訂定保證契約，並不因其未
    為保證人而生不利益，或經濟生活受制於銀行不得不為保證
    之情形。是保證人如因同意某條款而訂定保證契約，該條款
    又屬當事人得依特約排除之任意規定，除另有其他無效之原
    因外，保證人即不得任指該契約條款為無效，最高法院98年
    度台上字第1652號著有判決可供參照。是原告雖又主張系爭
    抵押權設定契約書暨其他特約事項為定型化契約條款，顯有
    民法第247 條之1 之情形，該約定應歸無效云云。然系爭抵
    押權既屬最高限額抵押權，原告於抵押權設定登記時，顯已
    知悉系爭抵押權並非從屬於特定債權之普通抵押權，且屏東
    市農會為金融機構，在商業習慣上一般均要求借款者辦理最
    高限額抵押權登記，亦為原告所明知，其自能預測在一定範
    圍內之基礎法律關係所反覆發生之債權，均屬系爭抵押權擔
    保之效力範圍，顯見原告身為系爭最高限額抵押權之抵押人
    ，於設定抵押權之前，既早已預料其所欲負抵押擔保責任之
    最高限額，抵押物可能遭受最高限額額度之抵押權實行危險
    ，故對原告並無不測之損害可言。再者，觀諸系爭抵押權設
    定契約書其他特約事項第1 條，係列於其他約定事項之首，
    使用字體並未較其他約定條款字體為細小，並無閱讀及理解
    上之困難，此與部分定型化契約制訂者將約定之重要事項故
    意以較小之字體記載，並藏置於契約不明顯處者，顯不相同
    。此外，復無證據顯示屏東市農會或嗣後合併存續之被告有
    何「隱瞞重要交易資訊」致契約之他方誤判交易內容之情事
    ，實難謂有何挾經濟上優勢，迫使非經濟之弱者、且未自保
    證契約獲取任何利益之連帶保證人即原告，接受非平等互惠
    約款之情事。且系爭抵押權契約簽訂時，既非約定擔保之範
    圍僅限於訴外人蘇明源之1,500,000 元借貸，自亦不生任意
    擴大原告之責任，並就原告對債務之清償有重大不利益且依
    其情形顯失公平等情事。是原告主張系爭抵押權設定契約及
    附件，依民法第247 條之1 之規定應屬無效云云，亦不可採
    。
(二)、系爭抵押權所擔保之債權並未因業已清償完畢而不存在：
    系爭抵押權設定後，訴外人蘇明源另於85年4 月22日，邀同
    訴外人王新文共同擔保對屏東縣屏東市農會之2,800,000 元
    借款，屢經催討以及強制執行，迄今訴外人蘇明源尚積欠本
    金2,254,901 元及利息與違約金未清償，為兩造所不爭執，
    且有擔保放款借據、債權憑證、債權金額計算書等附卷可證
    （見本院卷第46頁、第28至第30頁、第82頁），堪信為真實
    。顯見訴外人蘇明源所負欠之上開債務，仍應為系爭抵押權
    所擔保之範圍甚明。原告主張其已清償其自身為連帶保證人
    ，對屏東市農會之1,500,000 元借款，被告應塗銷系爭最高
    限額抵押權登記，尚非可採。
(三)、被告並無就系爭抵押權得予塗銷與原告達成協商或承諾：
    原告雖稱早於92、93年間曾在訴外人蘇明源夫妻陪同下，與
    被告協商清償本息以塗銷系爭抵押權登記，被告承辦員工並
    承諾將予塗銷云云，然就此過程證人即訴外人蘇明源配偶王
    素珍僅結證稱：曾協同原告前往銀行討論分五年清償，但清
    償完後，銀行並無返還原告他項權利證明書，至於協商當時
    ，銀行行員如何說明系爭抵押權之塗銷問題，伊不清楚等語
    （見本院卷第51頁背面至第52頁），另證人蘇明源則亦證稱
    ：伊沒有當場聽協商過程，伊係事後聽原告所述如果五年清
    償完畢，系爭不動產將乾淨沒有設定等語（見本院卷第50頁
    背面）。足見無法證明在上開協商當時，被告行員確曾就塗
    銷系爭抵押權一事做出承諾。且依銀行金融實務運作，最高
    限額抵押權應否塗銷，將查詢債務人、連帶保證人以及抵押
    義務人全部債務及清償情形後，簽報總行法務單位核可而准
    ，分公司人員不可能就此私下與原告達成口頭協商或承諾。
    是原告據此主張被告應塗銷系爭抵押權設定登記云云，不為
    可採。
(四)、茲被告對於訴外人蘇明源於系爭抵押權存續期間內所發生之
    債權，尚未全部獲得清償，亦為兩造所不爭執，系爭抵押權
    存續期間內所發生債務（訴外人蘇明源於85年4 月22日，邀
    同訴外人王新文共同擔保之2,800,000 元借款債務）既尚未
    消滅，原告請求確認被告對原告所有系爭不動產所設定之系
    爭抵押權及該抵押權所擔保之債權均不存在，及被告應將系
    爭抵押權之設定登記予以塗銷，洵無理由。
五、綜上所述，被告對原告所提供之系爭不動產，設定系爭抵押
    擔保範圍包括「債務人（訴外人蘇明源）、擔保物提供人（
    原告）、連帶保證人（原告、訴外人蘇明源、訴外人林清宗
    ）對抵押權人屏東市農會現在（包括過去所負現在尚未清償
    ）將來所負之借款、票據、保證、損害賠償等以及其他一切
    債務，即在本抵押權設定契約書所定債權本金最高限額以內
    之清償及其利息、遲延利息、違約金、執行扣押權費用，以
    及因債務不履行而發生之全部損害之賠償債務」在內，而訴
    外人蘇明源嗣後邀同訴外人王新文共同擔保之2,800,000 元
    借款債務尚未全部清償而消滅，依約此部分借款債務仍為系
    爭抵押權效力之所及。系爭抵押權所擔保之債務既未全部消
    滅，原告請求確認被告對原告所有系爭不動產設定系爭抵押
    權所擔保之債權以及抵押權均不存在，及被告應將系爭抵押
    權設定登記予以塗銷，均無理由，應予駁回。
六、本件事證已臻明確，兩造其餘攻擊防禦方法及舉證，核與判
    決結果無影響，不另論列，併此敘明。
據上論結，本件原告之訴為無理由，依民事訴訟法第78條，判決
如主文。
中    華    民    國  100    年    11    月    17    日
                  民事第一庭    法  官  羅培毓
正本係照原本作成。
如不服本判決，應於收受送達後二十日內向本院提出上訴書狀，
其未表明上訴理由者，應於提出上訴後二十日內向本院補提理由
書狀（均須按他造當事人之人數附繕本）
中    華    民    國  100    年    11    月    17    日
                                書記官  張婉郁
附表：
┌──┬─────┬───────────────────────┐
│編號│土地建物  │                抵押權設定                    │
│    │          │                                              │
│    │          ├───┬───┬───┬───┬───┬───┤
│    │          │登記日│收件字│權利價│存續期│清償日│設定權│
│    │          │期    │號    │值    │間    │期    │利範圍│
├──┼─────┼───┼───┼───┼───┼───┼───┤
│一  │屏東縣屏東│原始登│屏東字│本金最│本為自│96年6 │1 分之│
│    │市○○段52│記日為│第5764│高限額│81年2 │月26日│1     │
│    │3 地號、地│81年2 │號    │180 萬│月22日│      │      │
│    │目建、面積│月22日│      │元    │起至96│      │      │
│    │285.07平方│，嗣於│      │      │年2 月│      │      │
│    │公尺      │91年3 │      │      │22日止│      │      │
│    │          │月14日│      │      │，後變│      │      │
│    │          │因法人│      │      │更為至│      │      │
│    │          │合併再│      │      │111 年│      │      │
│    │          │予登記│      │      │2 月22│      │      │
│    │          │      │      │      │日止  │      │      │
├──┼─────┼───┼───┼───┼───┼───┼───┤
│二  │屏東縣屏東│同上  │同上  │（與編│同上  │同上  │1 分之│
│    │市○○段65│      │      │號一共│      │      │1     │
│    │建號      │      │      │同擔保│      │      │      │
│    │門牌：屏東│      │      │）    │      │      │      │
│    │市○○路12│      │      │      │      │      │      │
│    │12巷8號   │      │      │      │      │      │      │
│    │樓層面積：│      │      │      │      │      │      │
│    │1 樓59.51 │      │      │      │      │      │      │
│    │平方公尺  │      │      │      │      │      │      │
└──┴─────┴───┴───┴───┴───┴───┴───┘